【裁判字號】    92,家上,5
【裁判日期】    920226
【裁判案由】    離婚
【裁判全文】
台灣高等法院民事判決  九十二年度家上字第五號
      上  訴  人  乙○○
      被上訴人    甲○○
右當事人間離婚事件，上訴人對於中華民國九十一年十一月十九日臺灣新竹地方法院
九十一年度婚字第四五九號第一審判決提起上訴，本院判決如左：
    主      文
上訴駁回。
第二審訴訟費用由上訴人負擔。
    事      實
甲、上訴人方面：
  一、聲明：
    (一)原判決廢棄。
    (二)右廢棄部分，請求判准兩造離婚。
    (三)第一、二審訴訟費用均由被上訴人負擔。
  二、陳述：除與原判決記載相同者，茲引用之外，補陳：
      兩造因媒妁之言結婚，惟因兩造個性不合，且被上訴人不識字，故無法進行溝
      通。七十七年間上訴人與他人通姦雖為事實，惟從上訴人嗣後將上訴人戶口除
      去，並申報上訴人為失蹤人口之情以觀，被上訴人顯然已不在乎上訴人。被上
      訴人明知上訴人在何處上班，卻從未找上訴人溝通，任由兩造分居逾十年之久
      ，且被上訴人託人來要求金錢才肯離婚，上訴人現無資力，尚待時間存款，由
      此亦可見兩造婚姻實已難以維持。
  三、證據：援用原審所提證據。
乙、被上訴人方面：
  一、聲明：
    (一)上訴駁回。
    (二)訴訟費用由上訴人負擔。
  二、陳述：除與原判決記載相同者，茲引用之外，補陳：
      被上訴人不知被上訴人在何處上班，因上訴人離家，警察來查戶口，始將上訴
      人戶口除去，並申報失蹤人口。被上訴人要求二十萬元離婚，該款項亦欲留供
      扶養子女之。
  三、證據：援用原審所提證據。
      理      由
一、上訴人起訴主張：兩造於七十三年一月二十一日結婚，感情初尚融洽，並育一子
    。惟婚後不久，被上訴人性情丕變，動輒藉故毆打伊，致令伊不堪其苦而於七十
    八年間離家他住，兩造迄今分居已逾十四年。分居期間被上訴人並將伊申報為失
    蹤人口，兩造婚姻難以維持，爰依民法第一千零五十二條第二項規定，訴請判決
    准許兩造離婚等情。
    被上訴人則否認有毆打上訴人之事實，並以：兩造分居長達十年之久，係因上訴
    人外遇及自行離家所致，伊不知上訴人之下落，上訴人既為有責之一方，依民法
    第一千零五十二條第二項但書規定，上訴人不得提起本件離婚訴訟等語，資為抗
    辯。
二、經查兩造於七十三年一月二十一日結婚，婚後育有一子邱垂斌（七十三年十二月
    二十九日生），共同住所設於新竹縣關西鎮○○里○鄰○街二六號之六，婚姻關
    係現仍存續中等事實，業據上訴人於原審提出
    並為被上訴人所不爭執，應堪信為真實。
三、本件上訴人主張：婚後被上訴人動輒藉故毆打伊，致令伊不堪其苦，於七十八年
    間離家他住，兩造迄今分居已逾十四年，兩造婚姻難以維持，爰依民法第一千零
    五十二條第二項規定訴請離婚一節，惟據被上訴人所爭執，並辯以：兩造分居係
    因上訴人外遇及自行離家所致。經查：
  (一)按有民法第一千零五十二條第一項以外之重大事由，難以維持婚姻者，夫妻之一
    方得請求離婚，但其事由應由夫妻之一方負責者，僅他方得請求離婚，民法第一
    千零五十二條第二項定有明文。此規定之旨趣在使夫妻請求裁判離婚之事由較富
    彈性，故若婚姻之破裂事由應由夫妻一方負責者，僅他方得請求離婚，惟當夫妻
    雙方均有責時，僅准責任較輕之一方請求離婚，若雙方之有責程度相同，則應許
    雙方均得請求離婚，始符公平，最高法院九十年度台上字第二一九三、二二一五
    號判決明揭上旨。
  (二)上訴人就其主張係因被上訴人動輒藉故毆打伊，伊因而離家，與被上訴人分居之
    情，業據被人上訴人否認，復未舉出任何證據以實其說，自難採信。
  (三)探究兩造間婚姻破裂之癥結：上訴人自陳：因二人個性不合，被上訴人又不識字
    ，致兩造無法溝通（本院卷第十五頁），被上訴人並不否認，惟男女於本質上原
    有相當差異，既決定結合，自應理性溝通，謀求和諧相處才是。上訴人未就兩造
    無法溝通之情予以積極改善，反自七十七年十月起與訴外人蕭吉忠通姦，其後並
    在新莊市○○街五號五樓同居，於七十八年十二月九日凌晨遭被上訴人報警查獲
    ，並經臺灣板橋地方法院檢察署檢察官起訴在案，被上訴人嗣於第一審辯論終結
    前撤回告訴等情，此有被上訴人提出之臺灣板橋地方法院檢察署七十八年度偵字
    第一一六一五號起訴書在卷足憑（原審卷第十三項），並為上訴人所不爭執，堪
    認：上訴人與他人通姦，嗣並自行離家他住，實為肇致兩造分居迄今之原因所在
    。
  (四)上訴人另指摘：被上訴人知悉伊之住所，並未覓尋伊回來；又被上訴人將之申報
    為失蹤人口，足見被上訴人亦不在乎伊云云。惟上訴人於離家時並未告訴被上訴
    人前往何處，業據其於原審陳明（原審卷第十六頁），審酌上訴人於七十八年間
    離家時，兩造之子邱垂斌時僅五歲，被上訴人除工作外尚需照顧撫育幼子，應認
    上訴人有自行告知去處之義務，而非被上訴人有尋訪之義務。被上訴人身為戶長
    ，不知上訴人下落，於警察查訪戶口時無從告知上訴人之相關事宜，並申報上訴
    人為失蹤人口，此係就實情而為之戶口管理措施，核與兩造間感情無涉。故上訴
    人上開指摘，均非足採。
  (五)依上所陳，本件兩造間婚姻之破綻，源於兩造無法溝通，上訴人本應積極改善兩
    造感情，惟上訴人捨此不為，反與訴外人發生外遇，於遭受被上訴人查獲並撤回
    告訴後，非惟未積極著力彌補感情裂痕，反自行離家他住，始終未再返家，致兩
    造分居迄今十餘年之久。是上訴人應對兩造間婚姻破綻負全責，為有責之一方，
    則依前開說明，上訴人不得依民法第一千零五十二條第二項規定請求離婚。
四、綜上所述，上訴人依民法第一千零五十二條第二項規定訴請判決離婚，為無理由
    ，不應准許。原審為上訴人敗訴之判決，並無不合。上訴人仍執陳詞，指摘原判
    決不當，為無理由，應予駁回。
五、據上論結：本件上訴為無理由，依民事訴訟法第四百四十九條第一項、第七十八
    條，判決如主文。
中      華      民      國    九十二    年      二      月    二十六    日
                                    民事第四庭
                                        審判長法  官  李  瓊  蔭
                                              法  官  張      蘭
                                              法  官  林  金  吾
右正本係照原本作成。
如不服本判決，應於收受送達後二十日內向本院提出上訴書狀，其未表明上訴理由者
，應於提出上訴後二十日內向本院補提理由書狀（均須按他造當事人之人數附繕本）
上訴時應提出委任律師或具有律師資格之人之委任狀；委任有律師資格者，另應附具
律師資格證書及釋明委任人與受任人有民事訴訟法第四百六十六條之一第一項但書或
第二項（詳附註）所定關係之釋明文書影本。
中      華      民      國    九十二    年      二      月    二十六    日
                                              書記官  張  淑  芳
附註：
民事訴訟法第四百六十六條之一（第一項、第二項）：
對於第二審判決上訴，上訴人應委任律師為訴訟代理人。但上訴人或其他法定代理人
具有律師資格者，不在此限。
上訴人之配偶、三親等內之血親、二親等內之姻親，或上訴人為法人、中央或地方機
關時，其所屬專任人員具有律師資格並經法院認為適當者，亦得為第三審訴訟代理人
。


司法院資訊處製作；財團法人民間司法改革基金會備份。
